---
date: "2017-10-27T10:12:00+03:00"
tags: ["curso-r"]
categories: ["r"]
banner: "img/banners/banner-tidy-data.png"
author: ["Daniel"]
summary: "O que teste t-pareado, modelos mistos e tidy data podem ter a ver? Veja neste post como a estrutura dos seus dados pode afetar a forma que você fará a sua análise."
---

## Tidy Data, Teste t Pareado e Modelos Mistos

```{block, type='rmdtip', echo=TRUE}
Autor: Daniel
```

```{block, type='rmdtip', echo=TRUE}
Dificuldade alta
```

```{block, type='rmdimportant', echo=TRUE}
model
```

O que teste $t$-pareado, modelos mistos e tidy data podem ter em comum? 

### Tidy Data

Para começar, vamos relemebrar o que é *tidy data* para depois seguir ao ponto do post. Tidy data é um conceito introduzido pelo Hadley Wickham [neste paper](https://www.jstatsoft.org/article/view/v059i10/v59i10.pdf).

Esse paper é, para mim, o melhor artigo do Hadley. A primeira frase da definição cita Tolstoi e diz:

> Like families, tidy datasets are all alike 
> but every messy dataset is messy in its own way.
> 
> -- Leo Tolstoi

Essa frase resume a vida de qualquer um que trabalha ou já trabalhou com análise de dados. O ponto mais importante do que significa *tidy data* também está neste primeiro parágrafo: são datasets em que a estrutura dos dados está ligada com o seu significado. A forma padronizada é:

1) Cada variável é uma coluna de uma tabela
2) Cada observação é uma linha de uma tabela
3) Cada tipo de unidade observacional forma uma tabela

O exemplo cássico é o seguinte. Primeiro vamos ver um banco de dados *desarrumado*.

```{r echo=FALSE, eval=FALSE}
df <- data.frame(
  Pais = c("Brasil", "Argentina", "Chile"),
  Idh2015 = c(0.754, 0.827, 0.847),
  Idh2014 = c(0.755, 0.836, 0.832)
)
knitr::kable(df)
```

|Pais      | Idh2015| Idh2014|
|:---------|-------:|-------:|
|Brasil    |   0.754|   0.755|
|Argentina |   0.827|   0.836|
|Chile     |   0.847|   0.832|

Esse dataset está *desarrumado* pois existem duas colunas **Idh2015** e **Idh2014** que representam a mesma variável: **IDH** e uma variável implícita **ANO**, que também aparece nesta duas colunas. A forma *tidy* de representar este dataset seria:

```{r echo=FALSE, message=FALSE, warning=FALSE, eval=FALSE}
library(tidyverse)
df %>%
  gather(ano, idh, -Pais) %>%
  mutate(ano = parse_number(ano)) %>%
  knitr::kable()
```

|Pais      |  ano|   idh|
|:---------|----:|-----:|
|Brasil    | 2015| 0.754|
|Argentina | 2015| 0.827|
|Chile     | 2015| 0.847|
|Brasil    | 2014| 0.755|
|Argentina | 2014| 0.836|
|Chile     | 2014| 0.832|

### O que isso tem a ver com teste $t$-pareado e modelos mistos?

Suponha que queremos inferir se houve alguma mudança na média do IDH de um ano para o outro. Ou seja, testar se a média do IDH de 2015 é diferente da média do IDH de 2014. Vamos considerar um banco de dados simulado:

```{r message=FALSE, warning=FALSE, eval=FALSE}
set.seed(10201)
library(tidyverse)
df <- data_frame(
  Pais = paste0("pais", 1:50),
  Idh2014 = runif(50),
  Idh2015 = Idh2014 + rnorm(50, mean = 0.1, sd = 0.025)
)
```

Uma forma de fazer isso é usar o teste $t$-pareado, ensinado nos cursos introdutórios de estatística. Basicamente o que ele faz é testar se a média da diferença entre o IDH2015 e o IDH 2014 é diferente de zero. Isso é diferente de um teste $t$ usual, pois o teste $t$-pareado ajusta o seu cálculo da variância para considerar que existem duas fontes de incerteza, eventualmente correlacionadas.

No R a forma mais natural de fazer isso é:

```{r eval=FALSE}
teste <- t.test(df$Idh2015, df$Idh2014, paired=TRUE)
```

Note que o nosso banco de dados está *desarrumado* e mesmo assim foi muito simples fazer esse teste no R. Agora vamos arrumar o banco de dados.

```{r eval=FALSE}
df <- df %>%
  gather(ano, idh, -Pais) %>%
  mutate(ano = parse_number(ano))
```

Agora para fazer o mesmo teste, poderíamos filtrar o banco de dados duas vezes, por exemplo:

```{r, comment='', eval=FALSE}
t.test(df$idh[df$ano == 2015], df$idh[df$ano == 2014], paired = TRUE)
```

    	Paired t-test
    
    data:  df$idh[df$ano == 2015] and df$idh[df$ano == 2014]
    t = 27.355, df = 49, p-value < 2.2e-16
    alternative hypothesis: true difference in means is not equal to 0
    95 percent confidence interval:
     0.09000554 0.10427822
    sample estimates:
    mean of the differences 
                 0.09714188 

Mas aí estamos voltando para a forma desarrumada para fazer o teste. Outra forma de fazer é considerar essa comparação de médias como um problema de regressão em que a suposição independência das observações não é válida, uma vez que para cada país, os IDHs de 2014 e de 2015 são correlacionados.

Vamos ajustar um modelo com efeitos aleatórios para esse problema e comparar os resultados.

```{r message=FALSE, warning=FALSE, comment='', eval=FALSE}
library(nlme)
model <- lme(idh ~ as.factor(ano), random = ~1|Pais, data = df)
summary(model)
```

    Linear mixed-effects model fit by REML
     Data: df 
            AIC       BIC   logLik
      -184.7518 -174.4119 96.37588
    
    Random effects:
     Formula: ~1 | Pais
            (Intercept)   Residual
    StdDev:   0.3009017 0.01775584
    
    Fixed effects: idh ~ as.factor(ano) 
                           Value  Std.Error DF  t-value p-value
    (Intercept)        0.4840132 0.04262795 49 11.35436       0
    as.factor(ano)2015 0.0971419 0.00355117 49 27.35491       0
     Correlation: 
                       (Intr)
    as.factor(ano)2015 -0.042
    
    Standardized Within-Group Residuals:
            Min          Q1         Med          Q3         Max 
    -1.88877770 -0.44544521 -0.01239249  0.39934207  1.84475543 
    
    Number of Observations: 100
    Number of Groups: 50 

Estamos interessados em comparar a significância do efeito fixo da variável ano nesse
modelo com a do teste $t$-pareado. Veja que no caso a estatística $t$ do testes é idêntica: `27.35`.

Vimos que a forma como os dados estão estruturados no seu banco de dados pode influenciar a operação utilizada para realizar a análise. Se ele estivesse na forma *desarrumada* o mais natural seria aplicar um teste $t$-pareado, se ele estivesse em formado *tidy* o natural seria usar um modelo misto. Em seu paper, Hadley argumenta que a maioria dos softwares esperam que o seu banco de dados esteja *arrumado* no sentido de que cada variável é uma coluna e cada observação é uma linha.

















































